最高法院刑事判決　　　　　　　　　　　　　　　九十一年度台上字第五九三八號
　　上　訴　人　甲○○
右上訴人因殺人等罪案件，不服臺灣高等法院臺南分院中華民國九十一年八月十五日
第二審更審判決（九十一年度上更(一)字第二六０號，起訴案號：臺灣臺南地方法院檢
察署九十年度偵字第六九二五號、第七三三九號、九十年度營偵字第八一七號），提
起上訴，本院判決如左：
    主  文
上訴駁回。
    理  由
一、殺人部分：
本件原判決認定：上訴人甲○○與顏麗玲原係夫妻關係，二人於民國九十年四月三日
協議離婚，並約定所生之子吳培安由顏麗玲監護。嗣上訴人於九十年四月二十日下午
一時許，駕駛RK｜０四四二號自用小客車，從台北市南下至台南縣新營市○○街一四
０巷二三之四號顏麗玲住處，擬取回先前置放於該處之衣物，但因吳培安受教育問題
，與顏麗玲意見不合，雙方竟發生激烈爭執，顏麗玲遂持衣架丟擲上訴人，於衝突期
間之當日下午二時許，上訴人憤而萌殺人之故意，以左手從後面勒住顏麗玲脖子，直
至顏女窒息死亡，始予停手。嗣後復將顏麗玲屍體裝入屋內米黃色旅行袋內，再移置
於所駕自用小客車後行李箱，驅車返回台北市士林區○○○道○段一０一號私立華興
高級中學（下稱華興高中）宿舍，並於九十年四月二十一日上午五、六時許，以該校
所有之圓鍬一支，在該校棒球場旁花圃內挖洞掩埋顏麗玲之屍體。嗣因顏女多日未與
家人聯絡，其父顏其川發覺有異，報警處理，經警於九十年五月二日查獲上訴人持有
顏女之國民身分證、印章、郵局郵政存簿儲金存款簿、金飾等物，認顏女失蹤疑遭上
訴人殺人滅屍，惟甲○○仍未供承犯案，警方乃報請臺灣台南地方法院檢察署檢察官
核發通訊監察書指揮偵辦，直至九十年六月十六日突破上訴人心防後，上訴人始供認
殺死顏麗玲，並供出顏麗玲屍體之埋藏處所，檢察官即會同警方人員於九十年六月十
六日下午三時三十分許，挖出顏麗玲之屍體等情。係以上開殺人埋屍之事實，業據上
訴人在警訊及偵查中供認不諱，而上訴人供稱：事發當日伊與顏麗玲係為其子吳培安
受教育問題發生爭執，進而衍生肢體衝突，核與吳培安證稱：母親（指顏麗玲）希望
伊學期中轉學，父親（指上訴人）希望伊學期結束再轉學等語相符，又顏麗玲係遭人
用手勒斃後埋藏於台北市士林區○○○道○段一０一號華興高中棒球場旁花圃內，亦
經臺灣臺南地方法院檢察署檢察官督同檢驗員、法醫師相驗、解剖明確，並有該署勘
驗筆錄、解剖筆錄、相驗屍體證明書、內政部警政署刑事警察局（下稱刑事警察局）
法醫現場勘驗及相驗報告及法務部法醫研究所鑑定書等各一份在卷可稽，為其所憑之
證據及認定之理由。並依據其調查證據之結果，就上訴人辯稱：係一時氣憤失手勒斃
顏麗玲，伊無殺人之故意且係自首云云，認非可採，予以指駁。復以：「上訴人殺死
顏麗玲後，雖將其屍體裝入米黃色旅行袋內，移置於其自小客車後行李箱，再驅車返
回台北市士林區○○○道○段一０一號華興高中，但其隨即於九十年四月二十一日上
午五、六時許，將顏麗玲屍體掩埋在該校棒球場旁花圃內，並未暴露在外，即無將屍
體遺而棄之之情形，尚與刑法第二百四十七條第一項遺棄屍體罪之構成要件有間，此
外，復查無其他確切證據，足資證明上訴人有遺棄顏麗玲屍體之行為」，說明上訴人
被訴遺棄屍體之罪嫌，尚屬不能證明。因認上訴人殺害顏麗玲之行為，係犯刑法第二
百七十一條第一項殺人罪，至於上訴人另被訴涉犯刑法第二百四十七條第一項遺棄屍
體罪嫌部分，因檢察官認與判決有罪之殺人部分，有牽連犯之裁判上一罪關係，故於
理由內敘明不另為無罪之諭知。因認檢察官此部分之上訴，為有理由，乃撤銷第一審
判決關於殺人之不當部分，就該部分，適用刑法第二百七十一條第一項、第三十七條
第一項規定，審酌上訴人不顧結褵之情，僅因細故即痛下殺手，且於殺死剛離婚之妻
子後猶能冷靜掩埋處理屍體，又假意尋找顏麗玲，更於檢警偵訊初期堅不吐實，於審
理過程亦未見確實之悔意，量刑實應從重。惟念其子吳培安甫遭母喪，若亦判處上訴
人極刑，將造成其子父母均失之情境，並參酌被告曾犯竊盜、贓物、偽造文書、過失
致死等罪（尚不構成累犯），有臺灣高法院被告全國前案紀錄表一份可證及其犯罪之
動機、手段、所生損害、所得利益暨檢察官求處被告無期徒刑等一切情狀，論上訴人
以殺人罪，處無期徒刑，禠奪公權終身。復說明上訴人埋屍所用之圓鍬一支，屬華興
高中所有，且非供犯罪所用物，故不宣告沒收。經核原判決關於殺人（含不另為無罪
諭知之遺棄屍體）部分，於法尚無違誤。上訴人之上訴意旨雖以：警方於九十年六月
十四、五日如已突破上訴人心防，為何偵訊後，仍讓上訴人離去，直至翌日凌晨始再
拘捕上訴人﹖本件實情係上訴人於九十年六月十五日至警局接受測謊時即主動供認顏
麗玲已死亡之事實及詳情，並與警方人員約定翌（十六）日上午十時再主動到案制作
筆錄，茲警方人員為求破案績效，枉顧上訴人自首之事實，逕於九十年六月十六日改
列本案為殺人案，對第三審法院前次發回意旨，指明應詳查之事項（即上訴人是否合
乎自首之要件），仍未審認、調查，指摘原判決有調查未盡之違背法令。惟查刑法第
六十二條所謂「發覺」，並不以有偵查犯罪職權之機關或個人確知其人犯罪無誤為必
要，祇要對犯人之嫌疑，有確切之根據得為合理之可疑者，即克當之。顏其川於其女
顏麗玲九十年四月二十日中午行蹤不明後，即一再向上訴人探詢顏女之行蹤及其財物
去處，並於同年月三十日向警方報案，警方受理後展開調查，於九十年五月二日在臺
南縣新營市新營火車站查獲上訴人，並在其背包內起出顏麗玲之國民身分證、郵政存
簿儲金存款簿、提款卡、印章、金飾等物，而詢問證人王瓊敏、呂淑菁後，益發現上
訴人可疑，乃將業經查明之上訴人行使偽造私文書（即偽造顏麗玲郵政存簿儲金提款
單後行使）、詐欺取財（即詐領顏麗玲存款）、行使變造之顏麗玲國民身分證及以不
正方法由自動付款設備詐欺（即以顏麗玲之提款卡詐提存款）等罪嫌，移送臺灣臺南
地方法院檢察署偵辦。至於顏麗玲失蹤乙事，警方根據上開積極事證，認疑遭上訴人
殺人滅屍，乃向臺灣臺南地方法院檢察署檢察官聲請核發通訊監察書，監聽上訴人之
電話，並指揮偵辦，至同年六月十四日傳訊上訴人時，其仍否認顏女失蹤之事與伊有
關，並拒絕接受夜間訊問，要求翌日再接受偵訊及測謊，嗣於接受測謊發現上訴人有
明顯說謊跡象，上訴人心防始遭突破供認殺害顏麗玲及埋屍處所。有上訴人、行使變
造國民身分證之共犯黃瓊惠、證人呂淑菁、王瓊敏、告訴人顏其川之警訊筆錄、臺南
縣警察局新營分局扣押書二紙、顏麗玲郵政存簿儲金提款紀錄影本乙紙、刑事警察局
通訊監察聲請書二份、該局偵四隊偵三組九十年五月二十二日、同年六月三日簽呈（
內均載顏麗玲失蹤多日疑遭前夫甲○○殺害）、逕行拘提犯罪嫌疑人報告書乙份在卷
可按（見警局卷、聲監一二七號卷第一頁、第二頁、他字四九三號卷第二頁、第三頁
、第六七頁），則原判決理由認：「因顏麗玲多日未與家人聯絡，顏父顏其川發覺有
異，乃向台南縣警察局新營分局報案，經警於九十年五月二日查獲上訴人持有顏麗玲
之國民身分證、印章、郵政存簿儲金存款簿、金飾等物，惟上訴人仍未供承犯案，於
顏麗玲死亡後，仍製造顏麗玲存活之假象，請顏麗玲之同事代向服務之稅捐機關請假
，嗣經臺灣台南地方法院檢察署檢察官指揮內政部警政署刑事警察局偵辦，並於九十
年六月十六日突破上訴人心防，其始坦承殺死顏麗玲，並供出顏麗玲屍體埋藏處所，
則警方依顏其川之供述已知上訴人與顏麗玲感情不睦且已協議離婚，又查獲上訴人持
有顏麗玲之國民身分證、印章、郵政存簿儲金存款簿、金飾等物，顯然上訴人對於顏
麗玲之失蹤已足使警方有合理之懷疑」，說明上訴人於測謊後，經警方人員突破心防
始坦承殺人犯行，難認符合自首之要件。與上引卷內證據資料之內容，並無不符，對
上訴人是否合乎自首之要件，亦非未予審認、調查，上訴意旨就原審已查證明白之事
項，仍執前詞，指摘原判決未盡證據調查之能事，非有理由。上訴人就原判決關於殺
人部分之上訴，並無理由，應予駁回。
二、行使偽造私文書暨與之有牽連犯關係之侵占離本人所持有之物、詐欺取財、行使
變造國民身分證、以不正方法由自動付款設備詐欺部分：
按刑事訴訟法第三百七十七條規定，上訴於第三審法院，非以判決違背法令為理由，
不得為之。是提起第三審上訴，應以原判決違背法令為理由，係屬法定要件。如果上
訴理由狀並未依據卷內訴訟資料，具體指摘原判決不適用何種法則或如何適用不當，
或所指摘原判決違法情事，顯與法律規定得為第三審上訴理由之違法情形，不相適合
時，均應認其上訴為違背法律上之程式，予以駁回。本件原判決維持第一審法院，就
此部分，依牽連犯從一重論處上訴人連續行使偽造私文書，足以生損害於他人罪刑之
判決，駁回上訴人在第二審之上訴。上訴人就此部分之上訴意旨略稱：警方為求破案
績效，枉顧上訴人已合乎自首之要件，原判決對此未加審認、調查，有未盡調查能事
之違法云云。
惟查原判決依憑上訴人供認行使變造顏麗玲國民身分證、及持顏麗玲、吳培安之郵政
定期儲金存單、郵政存簿儲金存款簿、印章、提款卡等，或以顏麗玲提款卡至提款機
提領現金，或填寫顏麗玲郵政存簿儲金提款單領款之自白、證人巫金菊之證述、卷附
之贓物認領保管單、臺南縣警察局新營分局扣押書、搜索扣押證明筆錄、顏麗玲第一
商業銀行新營分行保管箱開箱紀錄單影本、郵政存簿儲金存款簿影本、吳培安郵政存
簿儲金存款簿影本、上訴人郵政存簿儲金存款簿、臺灣銀行存摺、郵政定期儲金存單
影本、上訴人與顏麗玲離婚協議書影本、顏麗玲之國民身分證等證據資料，認定上訴
人有其事實欄所載之行使偽造私文書暨與之有牽連犯關係之侵占離本人所持有之物、
詐欺取財、行使變造國民身分證、以不正方法由自動付款設備詐欺等犯行，已於理由
內詳敘其調查證據之結果及取捨證據認定之理由。並就上訴人辯稱：伊以顏麗玲名義
將定期存款解約並提款，事前均已徵得顏女同意，認非可採，予以指駁。就形式上觀
察，原判決並無未盡證據調查能事之違背法令之情形。再者上訴人行使偽造私文書之
犯行，所以遭警方查獲，乃因警方於九十年五月二日在臺南縣新營市新營火車站查獲
上訴人時，在其背包內起出顏麗玲之國民身分證、郵政存簿儲金存款簿、提款卡、印
章、金飾等物後循線追查之故，並非上訴人主動供出，有上訴人警訊筆錄、臺南縣警
察局新營分局扣押書二紙及顏麗玲郵政存簿儲金提款紀錄影本乙紙在卷可稽。上訴意
旨但憑己意，主張其合乎自首之要件，並據之指摘原判決未盡調查證據之能事，自非
依據卷內資料而為主張之合法第三審上訴理由。其就原判決關於行使偽造私文書部分
之上訴，違背法律上之程式，應予駁回。至於原判決認與上訴人行使偽造私文書罪有
牽連犯關係之刑法第三百三十七條侵占離本人所持有之物、同法第二百十六條、第二
百十二條行使變造國民身分證、同法第三百三十九條第一項詐欺取財及刑法第三百三
十九條之二第一項以不正方法由自動付款設備詐欺等罪部分，原判決認係分別觸犯刑
法第三百三十七條、第二百十六條、第二百十二條、第三百三十九條及同法第三百三
十九條之二第一項之罪，經核刑法第三百三十七條之罪，其法定本刑為五百元以下罰
金、第二百十六條、第二百十二條之法定本刑為一年以下有期徒刑、拘役或三百元以
下罰金，同法第三百三十九條之二第一項之罪，其法定本刑為三年以下有期徒刑、拘
役或一萬元以下罰金，均屬刑事訴訟法第三百七十六條第一款之案件。而刑法第三百
三十九條第一項之罪，則係刑事訴訟法第三百七十六條第四款之案件，與之有牽連犯
關係之行使偽造私文書部分之上訴，既不合法，自無從就有牽連犯關係之輕罪部分併
為實體上審判，此等部分既經第二審判決，自不得上訴於第三審法院，上訴人就該等
部分復提起上訴，自非適法，均應併予駁回。
據上論結，應依刑事訴訟法第三百九十六條第一項、第三百九十五條前段，判決如主
文。
中      華      民      國    九十一    年      十      月     十八     日
                              最高法院刑事第一庭
                                  審判長法官  施  文  仁
                                        法官  林  永  茂
                                        法官  蕭  仰  歸
                                        法官  賴  忠  星
                                        法官  張  清  埤
      右正本證明與原本無異
                                              書  記  官
中      華      民      國    九十一    年      十      月    二十五    日
